臺灣苗栗地方法院民事簡易判決
110年度苗簡字第342號
原      告  日盛國際商業銀行股份有限公司

法定代理人  黃錦瑭  
訴訟代理人  孫聖淇  
被      告  曾金蘭  
            廖仁旗  

            廖素萌  
兼上1人
訴訟代理人  廖芸葦（原名：廖素珠）

上1人
訴訟代理人  陳由銓律師
上列當事人間撤銷遺產分割登記事件，本院於110年8月31日言詞
辯論終結，判決如下：
　　主  文
原告之訴駁回。
訴訟費用由原告負擔。
　　事實及理由
一、被告廖仁旗經合法通知，未於最後言詞辯論期日到場，核無
    民事訴訟法第386條各款所列情形，爰依原告聲請，由其一
    造辯論而為判決。
二、原告主張：被告廖芸葦與原告間有債權債務關係，惟未依約
    按期繳款，積欠原告新臺幣（下同）92萬6,266元及利息未
    清償，經原告分別取得臺灣桃園地方法院95年度票字第1232
    、1233號裁定及確定證明書、本院100年度司促字第6531號
    支付命令及確定證明書，持以向本院民事執行處聲請強制執
    行無效果後換發苗院鎮100司執儉16923字第28288號債權憑
    證及苗院平103司執儉19014字第29318號債權憑證（下合稱
    系爭債權憑證）在案。而訴外人即被告之被繼承人廖天貴於
    103年8月16日死亡後，遺有如附表所示之財產（下合稱系爭
    遺產），且廖芸葦並未拋棄繼承，卻因積欠原告上開款項未
    清償，恐繼承遺產後遭原告追索，竟與其餘被告合意，就附
    表編號1至2所示之不動產（下合稱系爭不動產）僅由被告曾
    金蘭單獨辦理繼承登記，被告間之上開行為，等同將廖芸葦
    應繼承之財產權無償讓與曾金蘭，顯係減少廖芸葦之積極財
    產，自屬有害於原告之債權。為此，爰依民法第244條第1 
    、4項規定，行使撤銷權，請求撤銷被告間所為之遺產分割
    行為，另塗銷依該分割協議所為之分割繼承移轉登記。並聲
    明：㈠被告間就系爭不動產，於103年10月16日所為遺產分割
    協議債權行為，及於103年10月20日所為分割繼承登記物權
    行為，均應予撤銷；㈡曾金蘭應將系爭不動產於103年10月20
    日以分割繼承為登記原因之所有權移轉登記予以塗銷。
三、被告答辯：
　㈠廖芸葦則以：廖芸葦於15歲國中畢業後，即離家出走，在外
    打工，殊少返家，未曾對父母盡扶養義務，甚至在外生活遭
    遇困難時，不時返家向母親曾金蘭伸手借款，積欠銀行之卡
    債及貸款，因無力償還，亦由曾金蘭代為償還，而廖天貴於
    過世前已中風10餘年，不良於行，無法工作，其臥病在床及
    住院期間均由曾金蘭獨力扶養及照顧，直至逝世後，其所有
    之醫藥費用及喪葬費用皆由曾美蘭替被告代為墊付，廖芸葦
    未曾支付分文，因廖芸葦負欠曾金蘭所墊支廖天貴之扶養費
    、醫藥費、殯葬費及代償卡債、貸款等費用，積欠曾金蘭有
    形債務，合計約38萬2,000元以上，廖芸葦難以償還，乃將
    自廖天貴處繼承之系爭不動產應有部分，全數讓與曾金蘭，
    資以償還上述所欠之債務，藉以維持曾金蘭晚年生活，是廖
    芸葦所為並非無償行為，又廖芸葦僅係拒絕取得財產利益，
    並未增加被告之不利益，再者，原告在核發信用卡或貸款時
    應評估被告本身資力，通常不至就被告之被繼承人資力併予
    評估，原告自應以廖芸葦個人之財產為其信賴之基礎，其對
    於廖芸葦之被繼承人財產上之期待，難認有法律上保護之必
    要，是原告主張撤銷遺產分割協議及塗銷分割繼承登記應不
    屬民法第244條保護之債務人清償能力範圍內。並聲明：原
    告之訴駁回。
　㈡曾金蘭則以：廖天貴中風10餘年均為我倆夫妻相依為命，因
    小孩都沒有給生活費，負擔很重，當初廖芸葦外出打工，有
    時候連吃飯錢都沒有，曾金蘭有借錢予廖芸葦。並聲明：原
    告之訴駁回。
　㈢廖仁旗則以：對於原告主張撤銷，沒有意見。
　㈣廖素萌則以：廖芸葦確有向曾金蘭借款，亦有向廖素萌借款
    ，廖芸葦前於林口賣房子，並無底薪，有時1、2個月會借款
    1次，廖芸葦前曾陸續向曾金蘭借款約30、40萬，尚未清償
    ，又廖天貴生前醫療費用及死後殯葬費用均為曾金蘭支付，
    廖素萌及廖芸葦並未付出。並聲明：原告之訴駁回。
四、兩造不爭執事項（卷第201頁）：
　㈠原告執有苗院鎮100司執儉16923字第28288號債權憑證，原始
    執行名義為臺灣桃園地方法院95年度票字第1232、1233號裁
    定正本及確定證明書，債務人為廖芸葦，聲請執行金額為90
    萬7,558元；另執有苗院平103司執儉19014字第29318號債權
    憑證，原始執行名義為本院100年度司促字第6531號支付命
    令及確定證明書，債務人為廖芸葦，聲請執行金額為1萬8,7
    08元。
  ㈡廖芸葦108、109年無所得名下亦無財產。
  ㈢廖天貴於103年8月16日死亡，繼承人為全體被告，被告於103
    年10月16日作成遺產分割協議，將廖天貴所遺系爭不動產均
    分歸曾金蘭單獨取得，並於103年10月20日登記完竣。
五、法院之判斷
　㈠訴訟標的對於共同訴訟之各人必須合一確定者，適用下列各
    款之規定：一、共同訴訟人中一人之行為有利益於共同訴訟
    人者，其效力及於全體；不利益者，對於全體不生效力，民
    事訴訟法第56條第1項第1款定有明文。所謂「對於全體不生
    效力」，即共同訴訟人中一人所為捨棄、認諾、撤回、和解
    、自認、不爭執他造主張之事實等不利於共同訴訟人之行為
    ，視為全體均未為該行為而對於全體不生效力（最高70年度
    台上字第1398號、100年度台上字第1355號判決意旨參照）
    。本件因訴訟標的之法律關係對被告必須合一確定，故廖仁
    旗雖對原告之主張沒有意見，然依首揭規定，對全體不生效
    力，本院自不受其拘束，合先敘明。
　㈡遺產之分割，乃以消滅遺產公同共有關係為目的，須共同繼
    承人全體始得為之。遺產屬於繼承人全體之公同共有，故就
    公同共有權利為訴訟者，乃屬固有必要共同訴訟，應由公同
    共有人全體一同起訴或被訴，否則於當事人之適格即有欠缺
    （最高法院84年度台上字第2410號、99年度台上字第610號
    判決意旨參照）。本於同一法理，倘全體繼承人以單一協議
    ，就被繼承人全部遺產整體分割後，該等分割遺產之協議即
    存在於被繼承人之全體繼承人所繼承之整體遺產，即非部分
    繼承人或對某個別遺產為分割協議，故繼承人之債權人行使
    撤銷權時，即應以全體繼承人為共同被告，併應對於整體遺
    產為之，不得僅列部分繼承人為被告，亦不得以全部遺產中
    之某個別之遺產分配有害及債權為由，僅就該個別遺產之分
    配訴請法院撤銷。查被告之被繼承人廖天貴死亡後，其遺產
     除系爭不動產外，尚包含附表編號3至12所示之動產（有遺
    產稅核定通知書附卷可佐，卷第149至150頁）。惟依卷附被
    告間103年10月16日遺產分割協議書（卷第78頁）既僅就系
    爭不動產（遺產之一部）為分割協議，則本件原告（債權人
    ）行使撤銷權時，自無庸將前開動產併列為本件撤銷標的，
    亦先予敘明。
　㈢債務人所為之無償行為，有害及債權者，債權人得聲請法院
    撤銷之，民法第244條第1項定有明文。此之所謂害及債權，
    乃指債務人之行為，致積極的減少財產，或消極的增加債務
    ，因而使債權不能獲得清償之情形（最高法院81年度台上字
    第207號判決意旨參照）。又拋棄因繼承所取得之財產，係
    於繼承開始後，未於法定期間拋棄繼承權，嗣就其已繼承取
    得之財產予以拋棄，與拋棄繼承權之性質迥然有別；繼承權
    之拋棄，固不許債權人依民法第244條第1項規定撤銷之。惟
    如拋棄因繼承所取得之財產，而將繼承所得財產之公同共有
    權，與他繼承人為不利於己之分割協議，倘因而害及債權者
    ，債權人自得依民法第244條第1項行使撤銷權（最高法院10
    6年度台上字第1650號判決、107年度台上字第453號裁定意
    旨參照）。是以，繼承權固為具有人格法益之一身專屬權利
    ，惟於繼承人未拋棄繼承，而與其他繼承人對於遺產全部為
    公同共有時，該公同共有權已失其人格法益性質，而為財產
    上之權利，繼承人間之遺產分割協議，即係公同共有人間就
    公同共有物所為之處分行為，倘全部遺產協議分割歸由其他
    繼承人取得，對未分割取得遺產之該繼承人而言，若未取得
    對價，即係無償行為，若害及債權人之債權實現，債權人自
    得提起民法第244條第1項之撤銷訴訟。惟民法第244條第1、
    2項所稱之無償或有償行為，係以債務人與第三人間之行為
    有無互為對價關係之給付為其區別標準；倘債務人將其不動
    產廉價讓與第三人，或以其價值對於受讓者清償債務，其他
    債權人亦僅於有同法條第2項情形時，始得以訴請求撤銷，
    尚不能認其行為為無償，而逕指債務人之換價為同條第1項
    之詐害行為，俾以保全法定撤銷權之行使，兼資防免妨害交
    易之安全；亦即民法第244條規定撤銷權之規範意旨，係依
    債務人與第三人間法律行為是否互有對價，區別其行使之要
    件，俾使受益人及債權人之利益，均得受保護（最高法院10
    1年度台上字第498號、108年度台上字第2330號判決意旨參
    照）。經查：
　⒈證人即廖芸葦姑姑廖秋蓉結證稱：廖芸葦高中還沒有畢業就
    已經離開家裡了，印象中她就都沒有回來，不過沒有錢就會
    回家跟媽媽借錢，她會說她沒有辦法生活，嫂嫂曾金蘭心軟
    就會借她錢，我那時還沒有結婚，所以跟哥哥、嫂嫂住在一
    起，結婚後我嫁到頭份，常常回造橋去，借多少我不知道，
    但是嫂嫂會說她又說沒有錢，哭哭啼啼跟母親借錢，我回去
    如果看到廖芸葦，等她離開之後，嫂嫂就會說她又是回來借
    錢，關於哥哥的照顧、醫療費用、喪葬費用都是嫂嫂付的，
    廖芸葦在外面都養不活自己也沒有能力付這些款項（卷第31
    5至317頁），核與廖素萌陳稱：廖芸葦有跟我母親借錢，也
    有跟我借錢，她之前在林口賣房子，但是沒有底薪，所以有
    時候就會跟我借錢，有時候一兩個月會借一次錢，都沒有還
    ，她有跟我母親借錢，陸陸續續應該有3、40萬，都沒有還
    ，我父親生前的醫療費用都是我母親支付、喪葬費用也都是
    我母親支付，我是長女，我父親的醫療、喪葬費用我跟廖芸
    葦也都沒有支付（卷第317頁）相符，且亦有聯廣生命事業
    有限公司付款憑據（廖天貴治喪費用16萬元）、新竹馬偕紀
    念醫院醫療費用繳費證明、為恭醫療財團法人為恭紀念醫院
    醫療費用收據（總計7萬1,042元）在卷為憑（卷第245至297
    頁），本院審酌系爭債權憑證繼續執行紀錄表記載原告101
    年、103年、108年多次對廖芸葦執行均未受償（卷第25頁）
    ，依兩造不爭執事項㈡廖芸葦108、109年無所得名下亦無財
    產，廖芸葦顯然多年毫無資力，另廖仁旗前案紀錄表及在監
    在押全國紀錄表（限閱卷）顯示其長期、多次出入監所，10
    0年4月28日至105年1月27日在監服刑，難以盡扶養義務及負
    擔相關醫療、喪葬費用，廖素萌99年間即已出嫁，並育有2
    女（卷第119頁戶籍謄本），有自己的家庭要照顧，故被告
    抗辯廖芸葦未支付父母扶養費用及廖天貴照顧、醫療、喪葬
    費用，且該等費用是由曾金蘭獨自負擔，廖芸葦並向曾金蘭
    借款，乃以系爭不動產應繼分抵償積欠曾金蘭之債務，堪值
    採信。
　⒉而附表編號1土地，若以公告現值計算，價值為25萬9,552元
    （計算式：面積81.11平方公尺×公告現值3,200元），有土
    地登記第二類謄本在卷可按（卷第35頁），附表編號2房屋
    之課稅現值為16萬4,600元，有稅籍證明書在卷可稽（卷第8
    1頁），廖芸葦之應繼分依此計算價值為10萬6,038元【計算
    式：（259,552＋164,600）÷4＝106,038】，價值不高，以此
    抵免已無經濟能力之廖芸葦依法對其父母所應負擔之扶養義
    務及積欠之前開款項，應非不可採信，亦難謂為不相當；則
    廖芸葦就系爭不動產所為之協議分割與其前開債務，應存在
    對價關係，此等債之約定，亦非無償行為。　　　
六、據上所述，被告間就系爭不動產所為分割協議之債權行為，
    及依該協議就系爭不動產所為分割繼承登記之物權行為，均
    非無償行為，是原告依民法第244條第1、4項規定，請求撤
    銷被告間所為遺產分割協議之債權行為，及分割繼承登記之
    物權行為，並請求曾金蘭將系爭不動產之分割繼承登記塗銷
    ，均無理由，不應准許。　　
七、訴訟費用負擔之依據：民事訴訟法第78條。　　
中　　華　　民　　國　　110 　年　　9 　　月　　17　　日
                  苗栗簡易庭  法　官　王筆毅
以上正本係照原本作成。
如不服本判決，應於送達後20日內，向本院提出上訴狀並表明上
訴理由，如於本判決宣示後送達前提起上訴者，應於判決送達後
20日內補提上訴理由書（須附繕本）。
如委任律師提起上訴者，應一併繳納上訴審裁判費。
                              書記官　劉家蕙
中　　華　　民　　國　　110 　年　　9 　　月　　17　　日
附表：
編號 種類         財產所在地   （苗栗縣造橋鄉平安段）　          面積         （㎡）   權利範圍  1. 土地 198地號          81.11      1/1  2. 房屋 129建號建物（門牌號碼：苗栗縣○○鄉○○村0鄰○○路00號）      1/1 編號 種類          財產名稱     數量     價額  權利範圍   3.  存款  臺灣銀行頭份分行  22萬5,788元    1/1  4.  渣打銀行頭份分行  16萬5,377元    1/1  5.  渣打銀行頭份分行      6,182元    1/1  6.     投資  渣打銀行-摩根拉丁美洲基金   341.0090股 41萬7,468元    1/1  7.  渣打銀行-霸菱大東協基金-A類美元配息型     3.7200股  2萬1,864元    1/1  8.  渣打銀行-霸菱大東協基金-A類美元配息型   108.6550股 63萬8,632元    1/1  9.  渣打銀行-富達新興市場基金    63.5500股  4萬6,264元    1/1  10.  霸菱拉丁美    24.4240股  3萬2,470元    1/1  11.  匯豐新鑽動 3,162.5000股  3萬1,846元    1/1  12.  新光兩岸優      5,000股   5萬4000元    1/1